最高法院民事裁定　　　　　　　　　 110年度台聲字第3134號
聲　請　人　李 慕 榮

　　　　　　李黃阿美
　　　　　　李 素 雲

　　　　　　李 素 雯
　　　　　　李 金 葉
　　　　　　李 木 聰
　　　　　　游 志 勝
　　　　　　游 志 華

　　　　　　游 淑 美
　　　　　　余 文 泰
　　　　　　余 志 宏

　　　　　　余 美 玲
　　　　　　余 秀 梅
　　　　　　余 秋 旺
　　　　　　陳 玲 玉

　　　　　　余 弘 逸
　　　　　　余 弘 傑
　　　　　　陳 文 煙
共　　　同
訴訟代理人　汪 團 森律師
聲　請　人　林 錦 春
　　　　　　余 秀 如
　　　　　　余 千 堂
　　　　　　余 佳 祥

　　　　　　余 秋 凉
上列抗告人因與相對人張來旺等間請求塗銷繼承登記等事件，對
於中華民國110年7月28日本院裁定（110 年度台上字第1538號）
，聲請再審，本院裁定如下：
    主  文
聲請駁回。
聲請訴訟費用由聲請人負擔。
    理  由
一、本件聲請人李慕榮、李黃阿美、李素雲、李素雯、李金葉、
    李木聰、游志勝、游志華、游淑美、余文泰、余志宏、余美
    玲、余秀梅、余秋旺、陳玲玉、余弘逸、余弘傑、陳文煙（
    以上合稱李慕榮等18人）、林錦春、余秀如、余千堂、余佳
    祥、余秋涼（以上5人合稱林錦春等5人）於前程序對於命渠
    等塗銷繼承登記等之民國 109年8月18日臺灣高等法院108年
    度重家上更一字第 9號判決（下稱原二審判決）提起上訴，
    經本院 110年度台上字第1538號裁定（下稱原確定裁定）駁
    回確定，上開共同訴訟人間就訴訟標的有合一確定之關係，
    李慕榮等18人對原確定裁定聲請再審，其效力及於林錦春等
    5人，爰併列林錦春等5人為聲請人。
二、本件聲請人主張本院原確定裁定有民事訴訟法第496條第1項
    第 1款之再審事由，對之聲請再審，係以：原確定裁定認定
    日治時期僅招婿婚之被繼承人私產繼承應適用內政部所發布
    「繼承登記法令補充規定」（下稱補充規定）第10點規定，
    依子女冠姓，分別繼承母或父之私產。被繼承人李俞氏金與
    張李羊為招夫婚，係適用補充規定第12點及第43點，認被上
    訴人未冠李俞氏金之姓，亦得共同繼承其私產，與臺灣民事
    習慣調查報告記載日據時期，招夫招婿對於招家財產原則上
    不得承繼，且包括私產之繼承，招夫招婿均適用相同法理之
    習慣不符，顯屬無據。伊於前程序上訴第三審理由已指明原
    二審判決理由既認日據時期臺灣省人財產繼承應區分家產及
    私產繼承，分別適用當時習慣，卻誤以光復後辦理繼承登記
    時偶有未區分姓氏共同繼承之情形，即係日據時期之舊習慣
    ，其判決理由顯有矛盾；且誤認招夫婚之私產繼承不適用補
    充規定第10條，以現今平等觀念判斷發生於日治時期之案件
    ，顯屬違背法令，損害伊之財產權，所涉及之法律見解亦具
    有原則上重要性情事。乃原確定裁定卻以伊未具體表明上訴
    理由，駁回上訴，其適用民事訴訟法第470條第2項規定，顯
    有錯誤云云，為其論據。
三、惟按民事訴訟法第496條第1項第 1款所謂適用法規顯有錯誤
    ，係指確定裁判所適用之法規顯然不合於法律規定，或與司
    法院現尚有效及大法官會議之解釋顯有違反，或消極的不適
    用法規顯然影響裁判者而言，並不包括認定事實錯誤、理由
    不備，或在學說上諸說併存致發生法律上見解歧異等情形在
    內。查本件前程序原二審判決以：李俞氏金與其夫李和育有
    李圳、李集、李螺等 3子，李和死亡後，李俞氏金再招張李
    羊為夫，生下張盧即相對人之父祖。李俞氏金於日據時期民
    國33年 8月22日死亡前並非戶主，遺有其繼承自李螺之○○
    市○○區○○段00、00、00、00地號土地（下稱49地號等 4
    筆土地）應有部分各3/10（下稱系爭土地）之私產，遭李集
    、李圳之繼承人即前程序一審共同被告除陳文煙外之李金葉
    等26人於103年1月24日辦理繼承登記（下稱系爭繼承登記）
    。依日據時期臺灣繼承習慣及補充規定第12點、第43點，上
    開李俞氏金之私產，因其死亡而開始繼承，且張盧先於李俞
    氏金死亡，由其直系卑親屬即相對人代位繼承系爭土地。又
    李俞氏金與張李羊為招夫婚，不適用補充規定第10點、臺灣
    民事習慣調查報告、內政部函釋等關於招婿婚繼承之規定及
    意見。李金葉等26人擅將系爭土地辦理系爭繼承登記、余秋
    凉將其所有59、61、62地號土地之應有部分移轉予游志勝以
    次 3人（下稱系爭余秋凉部分之移轉登記），以及前程序原
    審被告李慕雄將其所有49地號等 4筆土地之應有部分移轉予
    陳文煙（下稱系爭李慕雄部分之移轉登記），均屬無權處分
    ，不生效力，游志勝以次 3人亦不得主張善意取得。從而，
    相對人依民法第767條第1項中段規定，求為命：㈠游志勝以
    次 3人塗銷系爭余秋凉部分之移轉登記，回復登記為余秋凉
    所有；㈡陳文煙塗銷系爭李慕雄部分之移轉登記，回復登記
    為李慕雄所有；㈢前程序除陳文煙外之原審被上訴人李金葉
    等39人塗銷系爭繼承登記，回復登記為李螺所有，並協同辦
    理公同共有繼承登記之判決，為有理由。且相對人另依民法
    第1164條規定訴請分割系爭土地，亦無不合，並依前程序原
    二審判決附表所載應繼分，准予分割為分別共有等情，指摘
    為不當，並泛言原審論斷矛盾、用法錯誤，未表明依訴訟資
    料合於該違背法令之具體事實；並泛言有從事法之續造、確
    保裁判之一致性及統一法律見解之必要，而未具體敘述所涉
    法律見解具有原則上重要性之理由，難認已合法表明上訴理
    由，因認其上訴為不合法，駁回其上訴。經核並無聲請人所
    指適用法規顯有錯誤之情事。再審聲請意旨，無非仍持相異
    之法律見解及其他對前程序原二審判決不服之理由，指摘原
    確定裁定為不當，並未指出原確定裁定所適用或消極不適用
    之法規有何顯然不合法律之規定，或違背大法官解釋之情事
    ，難認原確定裁定有適用法規顯有錯誤之情，其主張原確定
    裁定有再審事由，聲明廢棄，非有理由。末查，第三審法院
    之判決，倘法院認為不必要時，仍得不經言詞辯論，民事訴
    訟法第474條第1項但書規定甚明，遑論以上訴第三審不合法
    而駁回之裁定，更非必經言詞辯論。再審聲請意旨另以原確
    定裁定未經言詞辯論即駁回上訴，有消極不適用法規之違誤
    ，顯有誤會，附此敘明。
四、據上論結，本件聲請為無理由。依家事事件法第51條，民事
    訴訟法第95條、第78條，裁定如主文。      
中    華    民    國   110    年    11    月    17    日
                       最高法院民事第七庭
                           審判長法官  林  恩  山
                                 法官  周  舒  雁
                                 法官  吳  青  蓉
                                 法官  吳  美  蒼
                                 法官  黃  麟  倫
本件正本證明與原本無異
                                       書  記  官
中    華    民    國   110    年    11    月    24    日